【裁判字號】    89,台上,2261
【裁判日期】    891005
【裁判案由】    清償債務
【裁判全文】
最高法院民事判決                              八十九年度台上字第二二六一號
    上  訴  人  戊○○
                丙○○
                己○○
                甲○○
                乙○○
                丁○○
    共      同
    訴訟代理人  鄭斌濟律師
    被 上訴 人  庚○○
    訴訟代理人  蔡詩郎律師
                王
右當事人間請求清償債務事件，上訴人對於中華民國八十九年四月二十五日台灣高等
法院第二審更審判決（八十九年度上更(三)字第一五號），提起上訴，本院判決如左：
    主  文
原判決廢棄，發回台灣高等法院。
    理  由
本件上訴人主張：民國六十年間業經判決敗訴確定之王生宗與被上訴人為出名合夥人
，與隱名合夥人周茂康、簡天成、楊裕共同出資，成立興建鄰江市場之合夥事業，約
定由王生宗與被上訴人出名與訴外人龐金弟共同在台北市○○○路○段二十八號地下
室興建鄰江市場。渠等在地下室中間築成攤位，四週靠牆部分則隔間成店舖，因無法
登記產權，乃以一次繳清價款永久租用之方式出租與伊等。鄰江市場興建完成後，王
生宗、被上訴人及其餘三位隱名合夥人恐攤位及店舖由龐金弟單獨出租而向各承租人
取得之款項不交付王生宗及被上訴人，將造成糾紛，乃與龐金弟約定委任上訴人丙○
○會同龐金弟，將永久出租上開攤位、店舖所得款項，由丙○○代表王生宗及被上訴
人收受，並交付予渠等，而王生宗及被上訴人即將店舖、攤位交付伊等經營。至七十
二年間，鄰江市場因生意欠佳暫停營業，王生宗及被上訴人趁機將之出租與訴外人黃
國忠。同年八月間為伊等發現，王生宗與被上訴人即承諾返還伊等所交付之租金，金
額如第一審判決附表所示。迨七十六年十一月間，黃國忠退租後，王生宗與被上訴人
將攤位、店舖拆除，以地下室容貌出租與訴外人莊榮德。嗣為伊等發現，王生宗與被
上訴人又同意將系爭租金退還與伊等。王生宗與被上訴人既為合夥人，王生宗又為合
夥代表人，渠等承諾願返還租金，自屬合夥債務，王生宗與被上訴人應負連帶給付之
責任。爰本於履行契約及民法第六百八十一條規定，求為命被上訴人與王生宗連帶給
付伊等各如第一審判決附表所示金額，並加計法定遲延利息之判決。（關於上訴人及
第一審共同原告陳麗英、黃德建請求王生宗給付部分，除超過自八十三年九月九日起
算之利息被駁回確定外，餘均已勝訴確定。）
被上訴人則以：鄰江市場攤位、店舖依原合建契約約定，如龐金弟給付伊新台幣（下
同）六百五十萬元後，全部產權歸龐金弟取得，本件係龐金弟與上訴人簽約，與伊無
涉。又伊與王生宗合資購地興建鄰江市場，為共同投資行為，並非合夥經營共同事業
之關係，伊從未收到上訴人所稱之租金，亦未曾答應與王生宗共同返還系爭租金。且
王生宗於本件所為之自認與其在七十四年七月二十四日及七十八年七月二十四日先後
向檢察官及刑事法院狀陳：堅決否認曾與伊有合夥經營鄰江市場之事，該市場之出租
純屬龐金弟等所為，與之毫無關係云云，前後顯有矛盾。而其在本件所供復與其分擔
之數額至有關係，不得作為對伊不利之證明等語，資為抗辯。
原審維持第一審所為上訴人敗訴之判決，無非以：上訴人主張之事實，固據提出委託
書、退還上訴人所交租金一覽表、丙○○鄰江市場租賃契約書、王生宗收據、黃阿花
讓渡書、林治平讓渡書、王大豪讓渡書、龐金弟暫收款收據、王興之證明、黃德建租
賃契約、丁○○租賃契約、王令誇讓渡與乙○○之讓渡書各一件、陳麗英永久租賃契
約書二件為證，但為被上訴人所否認。查共同訴訟人王生宗自認其與被上訴人合夥經
營鄰江市場攤位及店舖，於七十二年、七十六年間曾囑丙○○按當時所收各承租人永
久租用之金額書寫明細表，允諾願依該表所載金額退款各情，就形式上觀之，不利益
於共同訴訟人，依民事訴訟法第五十六條第一項第一款規定對全體共同訴訟人不生效
力。上訴人主張被上訴人於七十二年及七十六年十二月間已與王生宗同意依其所製作
之上開還款明細表所載內容還款一節，非但被上訴人否認該私文書之真正，且證人姜
國奠、潘其明分別證稱：當時庚○○（被上訴人）稱伊沒收到錢，誰拿到錢誰就要負
責，與伊無關等語。況查該退還上訴人租金一覽表，為丙○○所自書，未經被上訴人
簽名，上訴人復未能舉證證明被上訴人確曾同意返還上開租金，此部分主張自非可採
。次依被上訴人提出之委託書、建物所有權狀、合建契約書、建築執照等，足見被上
訴人係與王生宗共同投資興建建物，並於興建完成後各自取回其應有部分，非屬公同
共有，且各得處分其應有部分，亦無非經全體公同共有人之同意不得處分之情形甚明
。被上訴人辯稱伊與王生宗僅為單純之共同投資興建前開房屋，並非合夥經營共同事
業云云，要屬信而有徵。上訴人主張被上訴人與王生宗合夥經營鄰江市場攤位、店舖
等情，雖經王生宗自認在卷，但為被上訴人所否認，況王生宗上開自認，與其於七十
四年七月二十二日及七十八年七月二十四日在另案先後向檢察官具狀答辯，該市場之
出租純屬龐金弟等所為，與伊無關云云，前後矛盾，尚難採信。證人龐金弟雖證述被
上訴人與王生宗為合股人，合建房屋及購地時均出面簽約，出租後亦常到場查看，然
此係就合建房屋（含買地部分）之證言，與系爭鄰江市場攤位、店舖之經營無涉，不
能混為一談，而被上訴人既為鄰江市場建物之共有人，其於出租後對該市場加以關切
，亦無違常情，故龐金弟之證言尚不足資為被上訴人與王生宗合夥經營鄰江市場之認
定。又，訴外人周茂康之女周霞芬、妻周張蓮英與訴外人簡天成出具之證明書，均僅
證明被上訴人與王生宗等人共同合夥出資在台北市○○○路○段二十八號地下室「興
建」鄰江市場，而非證明合夥「經營」該市場。再依證人周蘭芬、簡天成、黃瑞德之
證言，亦僅能證明被上訴人與王生宗為顯名合夥人，簡天成、周茂康、楊裕為隱名合
夥人，所合夥者係鄰江市場建物之興建，而不足為被上訴人與王生宗合夥經營系爭鄰
江市場攤位、店舖之證明。上訴人主張被上訴人與王生宗委任龐金弟代理永久出租鄰
江市場之攤位及店舖，上訴人將租金交由龐金弟收取轉交被上訴人與王生宗乙節，固
據提出被上訴人與王生宗一起出名於六十年九月二日與龐金弟訂立之契約書及六十二
年一月二十五日之補充契約書為證。惟依該補充契約第三條及第五條並上訴人所提六
十二年三月七日同意書之記載，可知被上訴人及王生宗係與龐金弟約定由渠等提供場
所予龐金弟經營市場，鄰江市場攤位及店舖之經營主體應為龐金弟，而非被上訴人及
王生宗。再由上訴人提出之租金收據或租賃契約書，均載明出租人為龐金弟，僅其中
部分以被上訴人及王生宗為見證人，亦得佐證。縱王生宗承認伊與被上訴人已收到上
訴人交付之租金，然為被上訴人所否認，上訴人復未能舉證證明被上訴人確有取得系
爭市場攤位店舖租金，則其主張被上訴人已收取該永久租金云云，尚屬無據。況查，
依上開契約條款可知，龐金弟將鄰江市場攤位押租所得價款由王生宗與被上訴人收取
係依其雙方內部之約定，尚與龐金弟將系爭鄰江市場攤位及店舖出租予上訴人等無涉
。是以上訴人所稱被上訴人與王生宗委任龐金弟代理永久出租鄰江市場之攤位及店舖
，應無可採。至上訴人提出之鄰江市場七十二年及七十五年股東會議紀錄二件，被上
訴人對其真正固不爭執，惟該會議係討論七十二年以後維護鄰江市場產權問題，與上
訴人等之租約無關，且未涉及市場是否為合夥經營之問題，上訴人主張該會議紀錄之
名稱載為股東會議，謂其為合夥云云，亦不足取。另上訴人所提王生宗就鄰江市場之
裝修及其費用明細表、收取租金保證金收據及該市場收支對照表各一件，係記載上開
地下室房屋之裝修、裝燈、電費、地價稅、房屋稅等費用之帳目明細；被上訴人與王
生宗所出具之租金保證金收據一紙，則係向龐金弟等收回該地下室再行裝修出租予訴
外人黃國忠者，均不能執以證明鄰江市場係被上訴人與王生宗合夥經營之事業。從而
，上訴人依履行契約及民法第六百八十一條之法律關係，訴請被上訴人與王生宗連帶
返還租金本息，即非正當，不應准許等詞，為其判斷之基礎。
惟按法院為判決時，除別有規定外，應斟酌全辯論意旨及調查證據之結果，依自由心
證判斷事實之真偽，民事訴訟法第二百二十二條第一項定有明文。共同訴訟人所為之
自認，對於他共同訴訟人固不生自認之效力而免其負舉證之責任，惟法院為判決時，
就此自認之事實，非不得加以斟酌，依自由心證判斷其事實之真偽。本件上訴人主張
被上訴人與共同訴訟人王生宗等人合夥經營鄰江市場，將攤位出租與伊，於七十二年
、七十六年間曾囑丙○○按當時所收各承租人永久租用之金額書寫明細表，允諾願依
該表所載金額退款之事實，經王生宗自認在卷，為原審所是認。乃原判決僅以王生宗
自認前述各情，就形式上觀之，於被上訴人不利，依民事訴訟法第五十六條第一項第
一款規定，對被上訴人不生（自認）效力，而未斟酌王生宗自認之該項事實，並依自
由心證判斷其真偽，於法已欠允洽。又證人龐金弟證述「被上訴人與王生宗為合股人
」，所稱之「合股」，究指合建房屋﹖抑系爭鄰江市場攤位、店舖之合夥經營﹖並不
明確。原審未再予傳訊究明，徒以該證人陳稱「因合蓋房屋、買地時，庚○○、王生
宗都有來簽約，及後來出租後，他時常來看有什麼事情」等語，遽認其所謂合股人係
指合建房屋而言，殊嫌速斷。另被上訴人對於上訴人所提鄰江市場七十二年及七十五
年股東會議紀錄之真正不爭執，為原審確定之事實。而鄰江市場並非以公司之型態經
營，乃兩造所不爭，該會議名為「股東會議」，非「合夥組織」者何﹖又王生宗與被
上訴人均於上開會議紀錄出席人員欄簽名，依其內容觀之，除討論七十二年以後維護
鄰江市場產權問題之外，被上訴人並稱「市場承租人既無法履行約定，收回另行出租
勢在必行」，且提議「預收租金二年，以解目前之急」等語，似關乎市場經營之問題
。原審未詳加調查審認明晰，遽謂該會議紀錄名稱尚不足推定鄰江市場為合夥經營，
並有可議。再者，上訴人另稱被上訴人與王生宗因無暇經營上開市場，委託龐金弟經
營，並據提出台灣台北地方法院（下稱台北地院）七十三年度訴字第九七三四號請求
損害賠償民事判決為證（見原審更(三)卷第四二頁及六八頁、六九頁）。經查台北地院
該民事判決事實欄記載被上訴人與王生宗陳述鄰江市場為伊等所有，因無暇經營，故
委託龐金弟經營字樣，其理由欄並認定被上訴人與王生宗「自認」將鄰江市場委託龐
金弟經營。果被上訴人與王生宗確委任龐金弟經營鄰江市場，將市場攤位出租與上訴
人，則龐金弟基於該委任關係所為之法律行為，其結果對為委任之本人（被上訴人與
王生宗或其合夥事業），自直接發生效力。乃原審就上訴人該項重要之攻擊方法及證
據，未說明何以不足採取之理由，遽以前揭情詞，為上訴人不利之判決，尤難謂無判
決理由不備之違法。上訴論旨，指摘原判決不當，求予廢棄，非無理由。末查本件上
訴人係主張被上訴人與王生宗合夥經營鄰江市場，而本於履行契約及民法第六百八十
一條規定，訴請被上訴人與王生宗連帶返還其租金，上訴人所主張之「合夥」是否存
在﹖該合夥有無合夥財產﹖其合夥財產是否不足清償合夥債務﹖均與上訴人之請求是
否有理由，所關頗切，案經發回應一併注意及之，附此敘明。
據上論結，本件上訴為有理由，依民事訴訟法第四百七十七條第一項、第四百七十八
條第一項，判決如主文。
中      華      民      國    八十九    年      十      月      五      日
                              最高法院民事第五庭
                                  審判長法官  蕭  亨  國
                                        法官  許  朝  雄
                                        法官  陳  淑  敏
                                        法官  葉  勝  利
                                        法官  許  澍  林
      右正本證明與原本無異
                                              書  記  官
中      華      民      國    八十九    年      十      月    二十五    日


司法院資訊處製作；財團法人民間司法改革基金會備份。
